【裁判字號】    95,訴,809
【裁判日期】    951031
【裁判案由】    違反道路交通管理處罰條例
【裁判全文】
臺北高等行政法院判決
                                     95年度訴字第00809號
                              .
原      告  台灣戴姆勒克萊斯勒小客車租賃股份有限公司
代  表  人  甲○○
訴訟代理人  丁○○
            乙○○
被      告  內政部警政署國道公路警察局
代  表  人  陳子敬（局長）
          送達代收人  丙○○.
上列當事人間因違反道路交通管理條例事件，原告不服內政部中
華民國94年8 月9 日台內訴字第0940005310號訴願決定，提起行
政訴訟，本院判決如下：
    主  文
訴願決定撤銷。
訴訟費用由被告負擔。
    事  實
一、事實概要：被告所屬第八警察隊人員於民國93年12月16日取
    締CC-2572號自小客車駕駛人洪茂順酒後駕車（呼氣酒測值
    1.05mg/1），依道路交通管理處罰條例第35條規定，當場將
    該車移置保管於臺南縣善化分隊移置保管場內，迄今尚未發
    還。原告於94年3月23日致函被告所屬第八警察隊，主張其
    為系爭車輛所有權人，要求將車輛發還予原告，經被告所屬
    第八警察隊以94年4月4日公警八交字第0940801971號函復：
    「．．．二、按『前項車輛所有人或其委託之第三人得於保
    管原因消失後，持保管收據及行車執照領回車輛。其違反本
    條例第三十五條規定者，應同時檢附繳納罰鍰收據。』道路
    交通管理處罰條例第85條之2第2款定有明文規定，貴公司所
    有之車輛如因案遭本隊移置保管，得依前述規定備齊相關文
    件後至本隊領回車輛。三、查旨揭車輛所有權或使用權（物
    權或債權）如因雙方契約關係涉及私權爭訟，本隊不宜介入
    民事仲裁，所請交還車輛事宜，仍請依說明二辦理，併此敘
    明。」。原告不服提起訴願，遭訴願決定不受理，遂向高雄
    高等行政法院提起行政訴訟，並經該院以94年度訴字第768
    號裁定移送本院審理。
二、兩造聲明：
  (一)原告聲明：
    1.訴願決定及原處分均撤銷。
    2.內政部警政署國道公路警察局第八警察隊准予發還原告所
      有之車號CC-2572 BENZ自小客車一部。
    3.訴訟費用由被告負擔。
  (二)被告聲明：
    1.駁回原告之訴。
    2.訴訟費用由原告負擔。
三、兩造之爭點：本件是否為行政救濟範圍內之事項？
  (一)原告主張之理由：
    1.按人民對於中央或地方機關之行政處分，認為違法或不當
      ，致損害其權利或利益者，得依訴願法提起訴願，訴願法
      第1 條第1 項定有明文。且是否確有損害其權利或利益乃
      實體上應審究之事項，並不得從程序上駁回其訴願。原告
      雖未依道路交通處罰條例第87條第1項之規定，向管轄之
      地方法院聲明異議，惟原告受國道公路警察局第八警察隊
      不當之行政處分致應有之權利受損，自可提起訴願以資救
      濟，不因未向管轄之地方法院聲明異議而喪此權利。故原
      告依法向內政部提出訴願，內政部訴願審議委員會本應依
      法對本案進行實體上之審查，不應率爾引據道路交通處罰
      條例第87條第1 項之規定，依程序不備為由，對原告所提
      之訴願請求認係非屬訴願救濟範圍內之事項依訴願法第77
      條第8 款之規定對原告為不受理之決定。
    2.原告已於92年5 月30日由東興小客車租賃股份有限公司正
      式更名為台灣戴姆勒克萊斯勒小客車租賃股份有限公司，
      合先敘明。原告所有車號CC-2572 之BENZ2001年式S320自
      小客車（下稱系爭車輛），乃係原告於90年8 月出租予訴
      外人（即原使用人）千煒通訊（股）公司，嗣經千煒通訊
      （股）公司非法轉讓，並輾轉由洪茂順駕駛。原告已於92
      年間對承租人提起刑事告訴，並於93年6 月8 日至監理單
      位註銷車牌。系爭車輛因酒後駕車被查獲當時並未懸掛正
      當車牌，反係懸掛已註銷之車牌行駛，被告所屬第八警察
      隊應依同法第12條第1 項第4 款之規定「使用註銷之車牌
      行使者」，依同條第3 項之規定，當場將車輛移置保管，
      並通知車輛所有人（即原告）限期領回。詎被告竟以違反
      同條第1 款及第5 款之規定，將車輛移置保管；並開保管
      條於無權使用人。現場因交通違規舉發本案時，執勤員警
      查詢監理與警政電腦資料時，即應發現此車之牌照已經監
      理單位註銷，即應依同法第12條第1 項第4 款之規定處理
      。被告未通知車輛所有人（即原告）限期領回，竟仍將系
      爭車輛之保管條交予洪茂順。致原告無法依上開規定領回
      車輛，行使所有權。被告之違法或不當之行行政處分，致
      損害原告之權利。
    3.原告已對被告提列原始購車資料、租賃合約書及行車執照
      影本，足資證明原告為系爭車輛之所有人。況監理單位所
      記載之車輛所有人亦為原告，依該公示原則，除非第三人
      已提出等同於上開效力之證明文件確認其所有權，被告即
      應依法通知車輛所有人（即原告）限期領回系爭車輛。
  (二)被告主張之理由：
    被告未於最後言詞辯論期日到庭，依其前到庭陳述及所提訴
    狀所載略為：
    1.被告所屬第八警察隊善化分隊警員張耀男、陳威宏、詹勳
      旭3 人，於93年12月16日0 時11分發現CC-2572 號小自客
      車於國道3 號公路342 公里處（善化收費站），由北往南
      違規迴轉，經執勤員警依法攔停稽查，發現該車懸掛他車
      號牌，且駕駛人洪茂順明顯酒後駕車，經酒精濃度呼氣檢
      測後，呼氣濃度值達1.05mg/l，遂依道路交通管理處罰條
      例第35條第1 項規定舉發交通違規行為，並將該車移置保
      管於善化分隊移置保管場內，復依內政部警政署91年8 月
      13 日 函頒「警察機關取締酒醉駕車移置保管車輛注意事
      項」規定，填製「移置保管車輛收據」與汽車駕駛人，舉
      發違規及移置保管違規車輛均依法行政。
    2.原告分別於本（94）年1 月14日、3 月23日致函被告所屬
      第八警察隊，並委由台中市秉誠聯合法律事務所於同年4
      月8日函請被告所屬第八警察隊發還系爭車輛，被告所屬
      第八警察隊函復：「車輛所有人或其委託之第三人得於保
      管原因消失後，持保管收據及行車執照領回車輛，其違反
      處罰條例第35條規定者，應同時檢附繳納罰鍰收據，道路
      交通管理處罰條例第85條之2第2款有明文規定，車輛如因
      案遭被告所屬警察隊移置保管，得依前述規定備齊相關文
      件後至移置保管之警察隊領回車輛。」、「車輛監理機關
      登記之車主並非登記貴公司（台端）名下，且所有權或使
      用權（物權或債權）如因雙方契約關係涉及私法諍訟，被
      告不宜介入民事仲裁，所請交還車輛事宜，仍請依前項說
      明辦理」；原告不服被告所屬第八警察隊函復內容，遂提
      起訴願，惟經內政部於94年8月9日台內訴字第0940005310
      號函訴願決定書決定訴願不受理。
    3.系爭車輛因交通違規遭被告所屬第八警察隊舉發時，執勤
      員警查詢警政電腦連線資料，並未發現系爭車輛與違規行
      為人有任何涉及車輛所有權犯罪事證，「移置保管車輛收
      據」填掣後遂依警察機關取締酒醉駕車移置保管車輛注意
      事項所列規定逕交予駕駛人，若因駕駛人非車藉登記人，
      或車輛懸掛他車號牌即據以認定渠為刑事犯罪嫌疑人，實
      依法無據，且與刑法無罪推定原則相背，衡諸上情，被告
      所屬第八警察隊執勤人員逕依道路交通管理處罰條例所規
      範之作為尚無不當。
    4.系爭車輛係違規駕駛人洪茂順向洪來芳借用，因上揭違規
      遭被告所屬第八警察隊移置保管後，洪來芳繳納酒後駕車
      違規罰款，持逾期行車執照、繳納罰款收據、高雄市德鑫
      當舖與蘇Ｘ靚女士讓渡書及被告所屬第八警察隊掣發之保
      管收據至善化分隊要求領回車輛遭拒，遂於94年2月24日
      以存證信函要求被告所屬第八警察隊歸還，認依民法第801
      條規定，渠應具系爭車輛所有權，並委請台南市碩恩法律
      事務所於95年6月9日函請被告所屬第八警察隊發回車輛予
      違規人。系爭車輛遭被告所屬第八警察隊保管原因，業因
      酒後駕車違規罰鍰繳納後消失，車輛理應發還車輛所有人
      ，按「車輛所有人或其委託之第三人得於保管原因消失後
      ，持保管收據及行車執照領回車輛，其違反處罰條例第
      35條規定者，應同時檢附繳納罰鍰收據。」道路交通管理
      處罰條例第85-2條第2項有明文規定，原告提列原始購車
      資料與系爭車輛租賃契約書，可證明系爭車輛原車主未有
      買賣處分，系爭車輛所有權理應仍屬原告無誤，惟被告所
      屬第八警察隊爰引法律條文函復（提醒）原告領回系爭車
      輛要件（應備齊法律規定文件）並無不妥，且亦無不予發
      還系爭車輛之意，原告未能出示系爭車輛行車執照、保管
      收據及繳納罰款收據，致領回車輛要件欠缺，礙於法律規
      定，致使被告所屬第八警察隊迄今未能爰引前述條文檢核
      領車要件後發還，並未處分不予發還。
    理  由
一、原告起訴後，被告代表人變更為陳子敬，業經具狀聲明承受
    訴訟。又被告經合法通知未於言詞辯論期日到場，核無行政
    訴訟法第218 條準用民事訴訟法第386 條所列各款情形，依
    原告之聲請，由其一造辯論而為判決，合先敘明。
二、按「本法所稱行政處分，係指中央或地方機關就公法上具體
    事件所為之決定或其他公權力措施而對外直接發生法律效果
    之單方行政行為。」為訴願法第3條第1項所明定。又機關所
    為單純之事實敘述或理由說明，如不因該項敘述或說明而生
    法律上效果者，固非行政處分，不得對之提起訴願。惟若行
    政機關對於人民請求之事項，雖未為具體准駁之表示，但由
    其敘述之事實及理由之說明內容，如已足認其有准駁之表示
    ，而對人民發生法律上之效果者，自難謂非行政處分，即得
    為行政爭訟之標的。
三、被告所屬第八警察隊人員於93年12月16日取締CC-2572號自
    小客車駕駛人洪茂順酒後駕車（呼氣酒測值1.05mg/1），依
    道路交通管理處罰條例第35條規定，當場將該車移置保管於
    臺南縣善化分隊移置保管場內，迄今尚未發還。原告於94年
    3 月23日致函被告所屬第八警察隊，主張其為系爭車輛所有
    權人，要求將車輛發還予原告，經被告所屬第八警察隊以94
    年4 月4 日公警八交字第0940801971號函復：「．．．二、
    按『前項車輛所有人或其委託之第三人得於保管原因消失後
    ，持保管收據及行車執照領回車輛。其違反本條例第三十五
    條規定者，應同時檢附繳納罰鍰收據。』道路交通管理處罰
    條例第85條之2 第2 款定有明文規定，貴公司所有之車輛如
    因案遭本隊移置保管，得依前述規定備齊相關文件後至本隊
    領回車輛。三、查旨揭車輛所有權或使用權（物權或債權）
    如因雙方契約關係涉及私權爭訟，本隊不宜介入民事仲裁，
    所請交還車輛事宜，仍請依說明二辦理，併此敘明。」原告
    不服該函提起訴願，遭訴願決定不受理之事實，有舉發違反
    道路交通管理事件通知單、執行交通違規移置保管車輛收據
    、原告94年3 月23日OL269101號函、被告所屬第八警察隊94
    年4 月4 日公警八交字第0940801971號函及訴願決定書等件
    在原處分卷可稽，且為兩造所不爭執，堪認為真實。是本件
    應審究者為：本件是否屬於行政救濟範圍內之事項？
四、按「受處分人，不服第八條主管機關所為之處罰，得於接到
    裁決書之翌日起二十日內，向管轄地方法院聲明異議。」固
    為道路交通管理處罰條例第87條第1項所明定，惟查本件原
    告係於得知系爭CC-2572號自小客車因訴外人洪茂順酒後駕
    車，經被告所屬第八警察隊人員取締，將該車移置保管於臺
    南縣善化分隊移置保管場後，致函被告主張其為系爭車輛所
    有權人，聲請將車輛發還予原告，並非就被告所屬人員取締
    訴外人洪茂順酒後駕車所為之處置有何異議，顯非道路交通
    管理處罰條例第87條規定向管轄地方法院聲明異議之範圍。
    又被告所屬第八警察隊94年4月4日公警八交字第0940801971
    號函雖未對原告請求發還系爭車輛一事有何具體明確之准駁
    ，惟其於該函說明理由內既謂「查旨揭車輛所有權或使用權
    （物權或債權）如因雙方契約關係涉及私權爭訟，本隊不宜
    介入民事仲裁，所請交還車輛事宜，仍請依說明二辦理」，
    即意謂否准原告所為發還系爭車輛之請求，從而被告之上開
    函件，難謂非行政處分，原告就該函自得提起訴願。訴願決
    定誤以原告係就被告所屬第八警察隊移置保管車輛不服，而
    未就訴願標的－被告否准原告請求發還系爭車輛之前開函件
    為審究，逕就程序上予以駁回，顯有未合，自應由本院將訴
    願決定撤銷，由訴願決定機關為實體審查後另為適法之決定
    。至於原告請求撤銷原處分及被告所屬第八警察隊准予發還
    系爭車輛部分，尚無從審究，爰不另為駁回之諭知，併予敘
    明。
據上論結，本件原告之訴為有理由，爰依行政訴訟法第218 條、
第98條第3 項前段、民事訴訟法第385 條第1 項前段，判決如主
文。
中    華    民    國    95    年    10    月   31     日
                            第四庭審判長法  官   侯東昇
                                        法  官   林育如
                                        法  官   楊莉莉
上為正本係照原本作成。
如不服本判決，應於送達後20日內，向本院提出上訴狀並表明上
訴理由，如於本判決宣示後送達前提起上訴者，應於判決送達後
20日內補提上訴理由書（須按他造人數附繕本）。
中    華    民    國    95    年    10    月   31     日
                                       書記官    林孟宗


司法院資訊處製作；財團法人民間司法改革基金會備份。
